臺灣臺中地方法院簡易民事判決
                                    110年度中簡字第626號
原      告  林文甫  



被      告  鍾德書  


上列當事人間請求確認債權不存在事件，經本院於民國110年10
月14日言詞辯論終結，判決如下：
    主      文
確認被告所持有如附表所示之本票，對原告之票據債權不存在。
被告不得持本院108年度司票字第1799號本票裁定對原告聲請強
制執行。
訴訟費用由被告負擔。
    事實及理由
一、原告起訴主張：
 （一）被告前以發票人為原告、如附表所示之本票（下稱系爭
       本票），向法院聲請本票裁定，經本院以108年度司票字
       第1799號本票裁定（下稱系爭本票裁定）准予強制執行
       在案，被告再執系爭本票裁定對原告聲請強制執行，並
       經本院執行處以109年度司執字第153713號執行事件（下
       稱系爭執行事件）受理，核發薪資移轉命令，然原告與
       被告並無任何金錢往來，亦不認識被告，被告所主張之
       借款並非原告向被告借貸，系爭本票裁定所憑之系爭本
       票亦非原告所簽發，上面並非原告之簽名，印章部分亦
       非原告所蓋，法院系爭執行事件所核發之薪資移轉命令
       揭示之債權並不存在等語，並聲明如主文所示。
 （二）對被告抗辯之陳述：
　　　 該筆借款並非原告向被告借的，乃是原告之前岳母即證
       人鍾茹伝（原名鍾紫妍）向被告借的，證人鍾茹伝自己
       拿原告印章、蓋章並簽上原告之姓名在系爭本票上，原
       告本不知這件事情，是收到法院通知原告被扣薪，方知
       證人鍾茹伝以原告之名義向被告借錢，原告並未同意此
       事。至被告表示原告有拿印章去85度C現場蓋章，且連看
       都未看即蓋章，並非真實。原告於民國108年6月即已與
       妻子離婚，利息的部分是證人鍾茹伝之子郭澤宏在給付
       ，但由於他人在大陸，不方便匯款，故透過原告的帳戶
       給付給被告，原告於109年3月3日、5月11日及6月11日等
       分別轉帳新臺幣（下同）15,000元，共計45,000元至被
       告彰化銀行帳戶。另由證人鍾茹伝於110年8月17日言詞
       辯論程序中之證述可知，系爭本票及借據上面的字跡並
       非原告所簽寫，原告亦未開口向被告借錢，且原告為公
       務人員，要小額貸款亦僅需憑在職證明即可，銀行利息
       很低，並無向被告借貸高額利息貸款之必要。
二、被告則以：
（一）原告於106年向被告借款30萬元，兩造約定於同年10月28
      日於臺中簽訂借據並交付借款，被告於106年10月28日北
      上至臺中，原告親自交付已事先寫好之借據及系爭本票予
      被告，被告則當場交付事先簽發之30萬元支票（支票號碼
      HN0000000）予原告，原告並於106年11月3日自發票銀行
      彰化銀行取款完畢。嗣因原告多月未償還支付借款之本金
      與利息，經多次催討原告均置之不理，故被告方對原告聲
      請本票裁定，依法聲請強制執行。
（二）證人鍾茹伝先告知被告說原告要向被告借錢，於是被告方
　　  交付一張空白本票予證人鍾茹伝，請證人鍾茹伝交予原告
      簽名、蓋章，兩造及證人鍾茹伝後來就約在原告住處巷口
      的85度C，結果發現原告只有簽名，並未蓋章，被告還要
      求證人鍾茹伝打電話予原告至85度C進行蓋章，原告看都
      沒看就自己在系爭本票及借據上蓋章，原告蓋完章後，被
      告才當面把借款之支票交付予原告。當天原告有親自拿印
      章來蓋，且支票也是原告本人拿走，被告並未看到是誰於
      系爭本票上簽名，因為被告到場時，原告簽名已簽好。
（三）初始是證人鍾茹伝向被告開口借錢，被告向證人鍾茹伝表
      示沒有抵押所以無法借款，證人鍾茹伝就說原告向被告借
      錢可以嗎？被告說可以，後來證人鍾茹伝與被告約在85度
      C，被告當場拿了30萬元的支票給證人鍾茹伝，在借據上
      面原告只有簽名沒有蓋章，證人鍾茹伝則是現場在單據上
      寫下她的個人資料，系爭本票上也是只有原告的簽名沒有
      蓋章，後來證人鍾茹伝打電話給原告，原告才走路到場，
      原告連看都沒看就自己在系爭本票及借據上蓋章。被告與
      原告於確定此一借貸事實後，就開始經常聯繫，被告向原
      告催討借款期間，雙方見面大多在咖啡店、便利商店等地
      ，尤其原告到被告位於臺中市光復路農作物行銷據點，聊
      天多次，只是一味要求延期或少付利息，但從未否認過有
      此債務，被告聽原告抱怨過，本件借款原告僅有用一部份
      ，大部分都是證人鍾茹伝拿去使用等語。
（四）並聲明：1.原告之訴及假執行之聲請均駁回。2.訴訟費用
      由原告負擔。3.如受不利之判決，願供擔保請准宣告免為
      假執行。
三、得心證之理由
（一）按確認之訴非原告有即受確認判決之法律上利益者，不得
      提起。所謂即受確認判決之法律上利益，係指法律關係之
      存否不明確，原告主觀上認其在法律上之地位有不安之狀
      態存在，且此種不安之狀態，能以確認判決將之除去者而
      言，若縱經法院判決確認，亦不能除去其不安之狀態者，
      即難認有受確認判決之法律上利益（最高法院52年臺上字
      第1240號判例意旨可資參照）。本件被告持系爭本票向本
      院聲請裁定准予強制執行，已於前述，是兩造就系爭本票
      之票據權利是否仍存在，顯有爭執，且該權利之存否，攸
      關原告應否負票據責任，則原告在私法上之地位因被告主
      張而受有侵害之危險，而此種不安之狀態，應能以確認判
      決將之除去，揆諸前開判例意旨，原告訴請確認被告就其
      持有之系爭本票對原告之票據債權不存在，自有確認利益
      ，先予敘明。
（二）被告執有系爭本票，並向本院聲請對原告為本票裁定，經
      本院以系爭本票裁定准許，且向本院聲請強制執行，經本
      院以系爭執行事件受理在案等情，業經調閱本院系爭本票
      裁定卷宗、系爭執行事件卷宗核閱屬實，並有本院108年
      度司票字第1799號民事裁定為證（見本院108年度司票字
      第1799號卷第7頁），被告亦不爭執（見本院卷第45-47頁
      ），是原告此部分之主張堪信為真實。至原告主張其並未
      向被告借款，該系爭本票及借據均非原告所簽立，被告對
      原告之系爭本票債權並不存在等節，則經被告否認在卷，
      並以前詞置辯，是本件之爭執點厥為：系爭本票是否為原
      告所簽發？系爭本票債權之借款原因關係，是否為原告向
      被告借貸？
（三）按當事人主張有利於己之事實者，就其事實有舉證之責任
      ，民事訴訟法第277條前段定有明文。次按票據行為，為
      不要因行為，票據上之權利義務，悉依票上所載文義定之
      ，與其基礎之原因關係各自獨立，執票人不負證明關於給
      付原因之責任，票據債務人如以其自己與執票人間所存抗
      辯事由對抗執票人，亦應由票據債務人就此項事由負舉證
      之責。又按票據固為無因證券，即執票人行使票據權利時
      ，固勿庸負擔原因關係存在之證明，惟此乃以票據之真正
      為前提。而發票人對於票據之真正有爭執時，則執票人對
      於票據之真正，即負有舉證責任（並參照最高法院50年臺
      上字第1659號判例要旨參照）。故發票人（即本件原告）
      主張本票係偽造，對票據權利人（即本件被告）提起之確
      認本票債權不存在之訴者，應由票據權利人之被告就本票
      為真正之事實，先負舉證責任。再稱消費借貸者，謂當事
      人一方移轉金錢或其他代替物之所有權於他方，而約定他
      方以種類、品質、數量相同之物返還之契約；當事人之一
      方對他方負金錢或其他代替物之給付義務而約定以之作為
      消費借貸之標的者，亦成立消費借貸，民法第474條定有
      明文。是消費借貸契約之成立不以文件契約之書立為要件
      ，但具有要物性質，應有移轉金錢或其他代替物之行為。
      查被告主張原告曾向被告借款30萬元，並簽發系爭本票交
      付被告，然原告所否認其有簽發系爭本票，是被告應就系
      爭本票之真正即是否為原告所簽發，負舉證責任，又
　　　被告不負證明關於給付原因之責任，票據債務人即原告如
      以其自己與執票人間所存抗辯事由對抗執票人，則應由票
      據債務人就此項事由負舉證之責。
（四）經查：證人鍾茹伝於本院於110年8月17日言詞辯論程序證
      述：「（問：是否知悉在106年間原告向被告借款之事情
      ？）這個時間點好像是我向被告借款。」、「（問：你向
      被告借款多少？）3萬元。」「（問：借款當時有簽立任
      何字據嗎？）有簽本票及借據。」「（問：提示本院卷51
      頁，是否是這張本票？）是這張本票。」「（問：可是本
      票上面是原告的名字？）林文甫三個字是我寫的，我家裡
      有原告的印章我就蓋上去，印章是原告的沒有錯，本票上
      旁邊的住址、身份證字號都是我寫的。」「（問：原告有
      同意你蓋他的印章嗎？）原告並沒有同意我蓋他的印章，
      因為當時大哥即被告說我女婿即原告是公務人員，要有原
      告的名字才願意借我錢，因我急著用錢所以沒有想那麼多
      。」、「（問：提示被告今日帶來的借據，是否就是你剛
      剛說的借據？）是，借據上面的字跡都是我寫的，林文甫
      的名字、住址等是我寫的，原告的章也是我蓋的。」、「
      （問：你當時寫林文甫的資料時使用黑筆，寫你自己資料
      的時候使用原子筆，為何如此？）因為大哥要我女婿的簽
      名才願意借錢給我，所以我用不同顏色的筆讓被告相信是
      原告自己簽名所寫，當時是我在85度C寫完後才交給被告
      ，被告當時在85度C等我。」、「（問：所以當時你在寫
      借據及本票時，被告有看到嗎？）有看到部分，就是我寫
      我的資料時，被告有看到，我寫林文甫資料的部分就刻意
      不讓被告看到。」、「（問：所以被告也知道原告的印章
      是你盜蓋的嗎？）應該知道。因為當下是我當著被告的面
      蓋原告的印章，被告沒有問我是否有經過原告的同意，我
      也沒有告訴被告有經過原告同意。」、「（問：所以原告
      當時沒有騎乘機車把印章拿去現場給你？）沒有，印章是
      我自己拿的。」、「（問：當初借款時你是拿到1張支票
      ？）被告寄1張30萬元支票到我工作辦公室，有兌現。」
      、「（問：是本院卷53頁這張嗎？提示）是。」等語綦詳
      （見本院卷第80、81頁），本院審以證人鍾茹伝應無甘冒
      偽證罪、偽造有價證券罪等刑事處罰之風險，而惡意為虛
      偽證述之可能；且以目視觀諸原告起訴狀末、筆錄上之簽
      名，其字跡顯與系爭本票、借據上之原告簽名，於結構佈
      局、態勢神韻、書寫習慣及筆畫走勢特徵上均不相同（見
      本院卷第15、51、63、199頁），再系爭本票及借據上之
      借款人姓名、住址字跡，復核與其上所載連帶保證人之姓
      名、住址字跡大致相同，應係同一人所寫無誤，是證人鍾
      茹伝前揭所證：系爭本票及借據上所載簽名、均係其一人
      所寫、並非原告所簽等語，益徵為可採，洵堪認定。況系
      爭本票上之原告姓名印文，雖係真正，然為證人鍾茹伝未
      經原告同意所盜蓋，亦經證人鍾茹伝證述如前，核與原告
      所述相符（見本院卷第200頁），堪認屬實。酌以被告另
      辯稱：原告當時連看都沒看就自己蓋上印章，蓋了兩份資
      料，一份本票，一份借據等語（見本院卷第84頁），可見
      原告縱有被告所稱蓋印之行為，在看都沒看之情形下，顯
      然未必了解用印之真意，衡情亦無從要求原告應負系爭本
      票及借據之文義上義務與責任。
（五）被告雖辯稱：原告於109年3月3日、109年5月11日、109年
      6月11日分別自原告之帳戶匯款15,000元，總計45,000元
      至被告之帳戶予被告（見本院卷第117頁），是認原告係
      基於清償借款之意思將上開款項匯入等語，然被告於110
      年8月17日本院言詞辯論程序中亦自承：「（問：你有跟
      證人說因為女婿為公務員，由他擔保比較好？）沒有。但
      是證人有告訴我由她女婿，也就是原告出面借錢，我有同
      意，我明知道是證人自己要借錢，只是用她女婿的名義出
      面借錢。」等語明確（見本院卷第84、85頁），可知被告
      亦知悉本件實際之借款人即為證人鍾茹伝，而非原告。原
      告所陳：證人鍾茹伝之子郭澤宏欲替母親還錢給被告，但
      因人在大陸，不便匯款，故透過原告之銀行帳戶匯款予被
      告等節，既核與證人鍾茹伝證述：「（問：這筆借款後來
      有沒有還款？）我想說1年內會處理，但後來陸續有案子
      ，我有給被告一些錢，後來我身體不好，沒有工作，就沒
      有還完。我總共有匯款3次給被告，一次3萬、一次1萬5、
      一次1萬2，我用銀行轉帳的，我銀行都有資料（合庫及郵
      局）匯款給被告的彰銀帳戶。」、「（問：你有透過你兒
      子利用原告的帳戶，匯款給被告還錢嗎？）也有。這是另
      外的，好像是匯款了3次，總共4 萬5 千元，都是1萬5的
      匯款。我兒子透過原告的彰銀帳戶匯款給被告彰銀帳戶。
      」等語（見本院卷第82頁）相符，並有存摺明細在卷可稽
      （見本院卷第95-101、107-113頁），堪信為真，要難僅
      因曾有原告帳戶匯款至被告帳戶之紀錄，即逕認兩造間存
      有借貸契約，抑或遽認屬兩造間借貸契約之清償行為甚明
      。
（六）此外，被告雖另提出其與原告之Line對話紀錄，辯稱：原
      告曾於訊息上表達借款還款之分期方案，並與被告相約見
      面等語（見本院卷第161-169頁），然依前開對話內容可
      知，原告並未明確承認其向被告借款，僅係表明借款事宜
      將如何分期匯款之建議；而依據被告與證人鍾茹伝之Line
      對話紀錄則可悉，證人鍾茹伝與被告間除本件借款關係外
      ，尚有證人鍾茹伝協助被告銷售番茄、應給付番茄款項與
      被告之債權債務關係，證人鍾茹伝一再表示正在籌款，找
      朋友、女婿、兒子處理借貸事宜，並表示會再匯款予被告
      等語，而被告則回稱：證人鍾茹伝怎麼連番茄的錢都不付
      等語（見本院卷第173-195頁），足見被告亦認定證人鍾
      茹伝有給付借款及番茄款項之雙重義務，證人鍾茹伝確實
      為本件被告所主張30萬元借貸關係之實質債務人無訛。至
      於證人鍾茹伝雖於簡訊中提及「女婿的借款也先匯5萬元
      」等語（見本院卷第183頁），然所謂女婿的借款，是否
      即指女婿直接向被告借款？抑或係以女婿名義，由證人鍾
      茹伝實質向被告借款？而縮減敘述，簡稱「女婿的借款」
      ？尚屬未明。本院參以前開系爭本票、借據上非有原告所
      為之簽名，且難以認定原告已授權證人鍾茹伝蓋用其印章
      等情，暨被告自承實際是證人鍾茹伝借款、只是由女婿名
      義出面一節，認上揭證人鍾茹伝於簡訊中所述應僅為一縮
      減敘述之簡稱，難以依之驟認原告即為本件30萬元借款之
      借款人至明。　
（七）被告雖提出票據資料查詢單（見本院卷第53頁），辯稱原
      告有收受其交付之借款30萬元，然被告當時係以面額30萬
      元之支票作為借款之給付，經證人鍾茹伝證述在卷（見本
      院卷第82頁），被告並不爭執（見本院卷第49頁），足堪
      採信。又被告當時係將該面額30萬元之支票（支票號碼HN
      0000000）寄至證人鍾茹伝之辦公室，後來有兌現一情，
      經證人鍾茹伝證述歷歷（見本院卷第82頁），是被告交付
      借款即前揭支票之對象確為實際借款人證人鍾茹伝，雖該
      張支票之受款人載為原告，然依前所述，被告係與證人鍾
      茹伝約定以由原告名義出面代證人鍾茹伝向被告借款，是
      被告乃先以原告名義作為上開支票之受款人，其後再由原
      告將該30萬元款項交付予證人鍾茹伝，以符合證人鍾茹伝
      之借款需求，亦非無可想像。再者，原告身為公務人員，
      兩造均不爭執（見本院卷第84頁），其倘有資金需求，僅
      需提供在職證明，即可透過銀行金融機構正常借貸，利息
      亦甚低廉，依常情本無需向被告個人為金錢之借貸，並支
      付較銀行更高之利息，是被告所辯係原告向其借款30萬元
      等語，實難採認。　　　　　
四、綜上論述，本件原告主張其並未向被告借款，系爭本票及借
　　據均非原告所簽立等情，依舉證責任分配原則，應堪認為真
　　實，被告既未提出相當證據證明系爭本票為原告所簽發或授
　　權證人鍾茹伝簽發，原告依法自不負發票人責任。被告既已
　　無從證明系爭本票所示之債權對原告存在，原告提起本訴，
　　請求確認系爭本票裁定所示本票債權對原告不存在，被告不
　　得持系爭本票裁定對原告聲請強制執行，為有理由，應予
　　許。
五、本件為判決之基礎已臻明確，兩造其餘攻擊防禦方法經審酌
　　後認對於判決結果不生影響，爰不一一論述，併此敘明。
六、訴訟費用負擔之依據：民事訴訟法第78條。
中　　華　　民　　國　　110 　 年　　11  　月　　9　　日
                  臺灣臺中地方法院臺中簡易庭
                              法  官  林秉暉
以上為正本係照原本作成。
如不服本判決，應於送達後20日內，向本院提出上訴狀並表明上
訴理由，如於本判決宣示後送達前提起上訴者，應於判決送達後
20日內補提上訴理由書（須附繕本）。如委任律師提起上訴者，
應一併繳納上訴審裁判費。
中　　華　　民　　國　　110 　 年 　 11  　月　　9　　日
                              書記官  王志伃   　　
　　
附表：即本院108年度司票字第1799民事裁定所示之本票　　
　　
發票日 票面金額 到期日 發票人 民國106年10月28日 新臺幣30萬元 民國107年10月27日 林文甫